【裁判字號】    98,上易,1583
【裁判日期】    981127
【裁判案由】    詐欺
【裁判全文】
臺灣高等法院臺中分院刑事判決        98年度上易字第1583號
上  訴  人
即  被  告  丁○○
上列上訴人因詐欺案件，不服臺灣臺中地方法院98年度易字第11
88號，中華民國98年7 月22日第一審判決（起訴案號：臺灣臺中
地方法院檢察署97年度偵字第25360號、98年度偵字第1669、183
3；移送併辦案號：臺灣臺中地方法院檢察署98年度偵字第4858
號、臺灣彰化地方法院檢察署98年度偵字第1580、2099號），提
起上訴，本院判決如下：
    主  文
上訴駁回。
    事  實
一、丁○○見詐欺集團成年成員在報紙刊登，以黃朱色麗（因本
    案業經原審判處有期徒刑4月確定）名義申辦之行動電話000
    0000000門號做為向不特定之人收取金融機構帳戶供詐騙集
    團詐取被害人匯款使用之廣告，而分別撥打上開電話門號與
    該詐欺集團另名自稱「方小姐」之成年成員（下稱「方小姐
    」）聯絡，其等雖可預見將金融帳戶提供予「方小姐」後，
    上開詐欺集團成年成員將可能藉由蒐集所得之帳戶，遂行詐
    欺取財犯罪之目的，而其發生並不違背自己本意之情況下，
    各自基於幫助他人犯詐欺取財罪之不確定故意，丁○○於民
    國（下同）97年9月7日下午4時許，在臺中市○○○路與忠
    明南路口，將其所有中國信託商業銀行中港分行帳號000000
    000000號帳戶之存摺及提款卡交予受「方小姐」指示前來收
    取帳戶之自稱「方小弟」之成年男子（下稱「方小弟」），
    並將提款卡密碼更改為「方小弟」指示之密碼，容任「方小
    姐」及所屬詐欺集團作為詐欺取財之工具，而以此方式幫助
    該詐欺集團使用前開金融帳戶詐騙他人匯款之用。嗣「方小
    姐」所屬之詐欺集團成員取得丁○○之上開銀行帳戶存摺等
    資料後，即共同基於意圖為自己不法所有之犯意聯絡，由該
    詐欺取財集團成年成員，於附表所示時間，以附表所示詐騙
    方法，詐騙附表所示被害人以匯款或現金方式將款項匯入或
    存入丁○○之上開銀行帳戶，旋由該詐欺取財集團成員提領
    一空。嗣因附表所示被害人察覺有異，而報警循線查悉上情
    。
二、案經臺北市政府警察局內湖分局報請臺灣士林地方法院檢察
    署呈請臺灣高等法院檢察署核轉及臺中市警察局第一分局報
    請臺灣臺中地方法院檢察署檢察官聲請簡易判決處刑暨移送
    併辦。
    理  由
一、按「被告以外之人於審判外之言詞或書面陳述，除法律有規
    定者外，不得作為證據」，刑事訴訟法第159第1項定有明文
    ，此即學理上所稱「傳聞證據排除法則」。而依上開法律規
    定，傳聞證據原則上固無證據能力，但如法律別有規定者，
    即例外認有證據能力。又被告以外之人於審判外之陳述，雖
    不符同法第159條之1至第159條之4之規定，但經當事人於審
    判程序同意作為證據，法院審酌該言詞陳述或書面陳述作成
    時之情況，認為適當者，亦得為證據。當事人、代理人或辯
    護人於法院調查證據時，知有第159條第1項不得為證據之情
    形，而未於言詞辯論終結前聲明異議者，視為有前項之同意
    ，此則據同法第159條之5規定甚明。本判決後開所引用之證
    據，其中各該被告以外之人於審判外之陳述，皆屬傳聞證據
    ，惟被告及檢察官雖知上開證據資料為傳聞證據，於本院審
    理中均表示無意見而不予爭執，且迄至言詞辯論終結前亦未
    再聲明異議，審酌上開證據資料製作時之情況，尚查無違法
    不當及證明力明顯過低之瑕疵，亦認為以之作為證據應屬適
    當，故揆諸前開法律規定與說明，爰逕依刑事訴訟法第159
    之規定，認前揭證據資料均例外有證據能力。
二、訊據上訴人即被告丁○○（下稱被告）雖坦承有於上揭時、
    地將其所申辦之上開銀行帳戶之存摺及提款卡交予「方小弟
    」，並按「方小弟」之指示更改密碼，惟矢口否認有何幫助
    詐欺取財之犯意，辯稱：伊是依報紙廣告打電話應徵工作，
    對方說是載送小姐之司機工作，需替小姐保管現金，有些會
    員客戶會將款項匯入，需要帳戶，伊才交付銀行帳戶供對方
    作信用查核，伊不知道「方小姐」會拿帳戶去詐欺取財，伊
    並無幫助詐欺取財之犯意云云。經查：
  (一)被告依報紙刊登之同案被告黃朱色麗申請之上開電話門號與
    「方小姐」聯絡後，被告即將己有前開中國信託銀行帳戶資
    料交付予「方小姐」或受「方小姐」指示前來收取帳戶之「
    方小弟」，而後附表所示被害人於附表所載時間遭詐欺取財
    集團詐騙，而分別將款項匯入附表所示之被告上開銀行帳戶
    等情，業據被告與附表所示被害人於警詢中分別供、證述甚
    詳，並有附表證據欄所示證據與被告上開銀行帳戶之開戶資
    料、交易明細資料及客戶歷史交易清單各1份在卷可稽（詳
    附表所載），堪認同案被告黃朱色麗提供上開電話門號確係
    用來收取被告之上開銀行帳戶，且此銀行帳戶確遭不詳之詐
    欺取財集團使用於詐欺取財無疑。
  (二)衡諸現今社會應徵正當工作者，多半只需提供證件供雇主確
    認其身分即足，如公司或機關對於員工薪資之發放採取轉帳
    方式，亦多半於確定僱用後方要求應徵者提供，斷無可能於
    尚未確認是否僱用之際，即要求應徵者先行提供提款卡或告
    知密碼，其理至明。而觀之被告所供稱之應徵方式：係先見
    報載刊登應徵司機之廣告，因而以電話聯絡，對方表示要應
    徵司機工作，必須查核信用，並要求被告於同日下午4時許
    ，攜帶存摺、提款卡到臺中市○○路與忠明南路口處，交付
    予「方小弟」以便查核被告之信用，被告依約將該帳戶存摺
    及提款卡交付「方小弟」後，隨即至中國信託銀行自動櫃員
    機將提款卡密碼更改為「方小弟」指定密碼，「方小姐」復
    表示3日後（即9月11日）會通知被告有無錄取，被告因此才
    交付存摺等資料等節（見原審卷第53頁），實與一般應徵工
    作時，應徵者就工作地點、工作時間、工作之項目及受雇之
    公司行號等情均應知悉等情，大相逕庭，而被告交付該存摺
    等資料時已年滿44歲，曾於從事餐飲業、送貨司機等等多年
    之工作經驗，社會閱歷豐富，則被告豈有在僱用人、工作地
    點、工作內容及是否被錄用等情均不明之情況下，率爾交付
    其上開銀行存摺、提款卡等資料予僅自稱「方小弟」之男子
    ，且未要求對方留下任何可資識別資料之理。況倘如被告所
    陳，「方小姐」欲雇用被告接送小姐上下班並代為保管所收
    取之現金，及需提供帳戶供會員客戶匯款（見原審中簡字卷
    第30頁），則該「方小姐」為避免被告因信用不良積欠債務
    遭銀行扣款或避免被告擅自領取或侵占所收取之款項，自可
    請客戶自行匯入或由被告於收取現金後存入該「方小姐」個
    人或其所屬公司之帳戶，或者被接送小姐之個人或其可信任
    之親友之帳戶即可，何需大費周章，要求被告存入自己之帳
    戶，再交給公司之理。益徵被告前開所辯，要屬杜撰之詞，
    不足採信。
  (三)又金融帳戶為個人理財之工具，申請開設金融帳戶並無任何
    特殊之限制，一般民眾皆能自由申請開戶，並得同時在不同
    金融機構申請多數存款帳戶使用，乃眾所周知之事實，依一
    般人之社會生活經驗，倘係合法收入，本可自行向金融行庫
    開戶使用，更無向他人蒐購帳戶之必要。苟見不以自己名義
    申請開戶，反向他人收取或蒐購金融機構帳戶使用，衡情應
    能懷疑其目的在於詐取他人財物之非法用途。參以近年來利
    用電話或簡訊佯稱遭冒名開立帳戶、信用卡盜刷、資金遭凍
    結、參加活動中獎等詐欺取財之犯罪類型層出不窮，該等犯
    罪，多數均係利用他人帳戶作為詐欺所得財物之出入帳戶，
    並經媒體廣為披載，徵諸被告於原審供稱：交付上開帳戶資
    料予「方小姐」前一星期左右，伊也有去應徵司機工作，當
    時對方也要伊交付帳戶資料，伊問對方公司在何處，對方不
    肯說，伊就不要做了，本次應徵工作時，伊有問「方小姐」
    公司在何處，「方小姐」也不說等語（見原審卷第54頁），
    可見被告係在有所懷疑下，貿然將此專屬、私密性甚高之帳
    戶資料任意交予陌生人，則其縱使並不確知所提供之帳戶，
    係遭他人用以對被害人詐欺取財，亦無法確知取得帳戶之人
    係以何種方法於何時地為詐欺取財之具體內容，惟對於其所
    提供之上揭帳戶，將遭人作為詐欺取財犯行所得財物匯入及
    提領之工具使用，應有概括之認識，且可預見其發生，仍將
    其帳戶交付，足認被告有幫助他人犯詐欺取財罪之不確定故
    意。綜上所述，被告所辯均無足採，本件事證明確，被告犯
    行應堪認定。
三、按刑法上之幫助犯，係對於犯罪與正犯有共同之認識，而以
    幫助之意思，對於正犯資以助力，而未參與實施犯罪之行為
    者而言（最高法院75年度臺上字第1509號、84年度臺上字第
    5998號及88年度臺上字第1270號判決參照）。是以，如未參
    與實施犯罪構成要件之行為，且係出於幫助之意思提供助力
    ，即屬幫助犯，而非共同正犯。本件被告提供上開銀行帳戶
    資料予詐騙集團詐欺犯罪使用，並不等同於向被害人施以欺
    罔之詐術行為，且亦無證據證明被告有參與詐欺取財犯行之
    構成要件行為，應僅得認定被告係基於幫助他人詐欺財物之
    犯意而為之，且其所為提供帳戶予他人之行為係屬詐欺取財
    罪構成要件以外之行為。是核被告所為，係犯刑法第30條第
    1項前段、第339條第1項之幫助詐欺取財罪。被告提供一個
    帳戶存摺資料詐欺集團之行為，使附表所示被害人先後受該
    詐欺集團所騙，將款項匯入被告之上開銀行，被告係以一個
    幫助行為，幫助該詐欺取財集團為附表所示之4個詐欺取財
    犯行，為想像競合犯，應依刑法第55條規定從一重之幫助詐
    欺取財罪處斷。又被告幫助他人犯罪，應依刑法第30條第2
    項規定，按正犯之刑減輕之。至臺灣臺中地方法院檢察署檢
    察官移送併辦部分（98年度偵字第4858號）及臺灣彰化地方
    法院檢察署檢察官移送併辦部分（98年度偵字第1580、2099
    號）與本案係屬同一事實（被害人同為陳思明、戊○○），
    亦併予審理。
四、原審依據上述理由，適用刑法第339條第1項、第30條第1 項
    、第2項、第55條、第41條第1項前段，刑法施行法第1條之1
    第1項、第2項前段，並審酌被告前有違反動產擔保交易法前
    科，有臺灣高等法院被告前案紀錄表可按，其明知目前社會
    上以各種方式詐財之惡質歪風猖獗，令人防不勝防，復加以
    詐財者多借用人頭銀行帳戶作為詐騙被害人匯款使用，其所
    提供前揭銀行帳戶非惟幫助詐騙者遂行詐欺取財目的，同時
    使詐欺者得以隱匿其真實身分，減少遭查獲之風險，增加被
    害人尋求救濟之困難，愈使其肆無忌憚，加深犯罪之猖獗，
    被告所為阻礙國家偵查追緝之行使，助長社會詐騙歪風，國
    家難予對於詐欺取財之正犯追訴、處罰，復審酌被害人遭詐
    騙之金額、犯罪目的、手段，犯罪後之態度等一切情狀，量
    處有期徒刑4月，並依刑法第41條第1項前段之規定，併諭知
    易科罰金之折算標準，核其認事用法俱無不當，量刑亦稱允
    洽。被告猶執陳詞否認犯罪而提起上訴，非有理由，應駁回
    其上訴。
據上論斷，應依刑事訴訟法第368條，判決如主文。
本案經檢察官乙○○到庭執行職務。
中    華    民    國    98    年    11    月    27    日
            刑事第七庭   審判長法  官 林  榮  龍
                               法  官 李  秋  娟
                               法  官 江  錫  麟
以上正本證明與原本無異。
不得上訴。
                               書記官 鄧  智  惠
中    華    民    國    98    年    11    月    27    日
附表：
┌──┬───┬─────────────────┬───────────────────────┐
│編號│被害人│詐欺取財之時間及詐騙方法、所取得之│               證   據                        │
│    │      │財物（新臺幣）                    │                                              │
├──┼───┼─────────────────┼───────────────────────┤
│1   │甲○○│「方小姐」及所屬該集團成員，於97  │1.甲○○警詢筆錄（警卷第26頁）                │
│    │      │年9月7日23時，假冒東森購物台員工撥│2.甲○○現金存入之交易明細表3張（警卷第35頁） │
│    │      │打電話向甲○○詐稱：購物付款方式設│3.臺北縣政府警察局三重分局三重派出所陳報單（警│
│    │      │定有誤，惟需將錢領出並將現金存入其│  卷第29頁）                                  │
│    │      │提供之帳戶等語，使甲○○陷於錯誤，│4.臺北縣政府警察局三重分局三重派出所受理各類案│
│    │      │於97年9月8日凌晨1時25分、1時36分及│  件紀錄表（警卷第30頁）                      │
│    │      │37分許，接續依對方指示提領現金3萬 │5.臺北縣政府警察局三重分局三重派出所受理刑事案│
│    │      │元、1萬1千元及4千元並匯入丁○○所 │  件報案三聯單（警卷第31頁）                  │
│    │      │有中國信託銀行中港分行帳號        │6.金融機構聯防機制通報單（警卷第32-33頁）     │
│    │      │000000000000000號帳戶內。         │7.內政部警政署反詐騙案件紀錄表（警卷第34頁）  │
│    │      │                                  │8.臺北縣政府警察局三重分局三重派出所受理詐騙帳│
│    │      │                                  │  戶通報警示簡便格式表（警卷第36頁）          │
│    │      │                                  │9.丁○○中國信託帳戶資料及交易明細（警卷二第  │
│    │      │                                  │  30-43頁）                                   │
├──┼───┼─────────────────┼───────────────────────┤
│2   │己○○│「方小姐」及所屬該集團成員，於97  │1.己○○警詢筆錄（警卷第37頁）                │
│    │      │年9月7日20時許，假冒東森購物台員工│2.己○○匯款之交易明細表5張（警卷第42頁）（其 │
│    │      │撥打電話向己○○詐稱：因送貨人員疏│  餘匯款單已撕毀）                            │
│    │      │失，其退回東森購物之退款單簽名有誤│3.臺南縣警察局佳里分局佳里派出所受理各類案件紀│
│    │      │，將會每月固定扣款，需將錢匯至指定│  錄表（警卷第41頁）                          │
│    │      │帳戶，方會解除扣款，致使己○○陷於│4.臺南縣警察局佳里分局佳里派出所受理刑事案件報│
│    │      │錯誤，於97年9月7日22時30分許起，至│  案三聯單（警卷第40頁）                      │
│    │      │臺南市○○路之中國信託自動櫃員機，│5.金融機構聯防機制通報單（警卷第45頁）        │
│    │      │依指示操作而接續匯款9次共7萬4千元 │6.內政部警政署反詐騙案件紀錄表（警卷第46頁）  │
│    │      │入丁○○上開中國信託銀行帳戶內。  │7.臺南縣警察局佳里分局佳里派出所受理詐騙帳戶通│
│    │      │                                  │  報警示簡便格式（警卷第44頁）                │
│    │      │                                  │8.丁○○中國信託帳戶資料及交易明細（警卷二第  │
│    │      │                                  │  30-43頁）                                   │
├──┼───┼─────────────────┼───────────────────────┤
│3   │丙○○│「方小姐」及所屬該集團成員，於97  │1.丙○○警詢筆錄（警卷第50頁）                │
│    │      │年9月7日21時30分許，假冒東森購物台│2.丙○○匯款之交易明細表3張（警卷第61頁）     │
│    │      │員工撥打電話向丙○○之妻李月美詐稱│3.高雄市政府警察局三民第一分局哈爾濱派出所受理│
│    │      │：因送貨員錯給送貨單，致使李月美牽│  各類案件紀錄表（警卷第55頁）                │
│    │      │錯送貨單，須前往郵局進行交易查詢，│4.高雄市政府警察局三民第一分局哈爾濱派出所受理│
│    │      │並依指示操作自動櫃員機，使李月美限│  刑事案件報案三聯單（警卷第54頁）            │
│    │      │於錯誤，偕同丙○○至高雄縣阿蓮鄉郵│5.內政部警政署反詐騙案件紀錄表（警卷第56頁）  │
│    │      │局自動櫃員機，丙○○並依對方指示操│6.臺南縣警察局佳里分局佳里派出所受理詐騙帳戶通│
│    │      │作，將錢匯入紀宏璋（業經檢察官為不│  報警示簡便格式表（警卷第58頁）              │
│    │      │起訴處分在案）所有合作金庫銀行及彰│7.丁○○中國信託帳戶資料及交易明細（警卷二第  │
│    │      │化光復路郵局帳戶後，又撥打電話向陳│  30-43頁）                                   │
│    │      │恩明佯稱：須存入現金3萬元至丁○○ │                                              │
│    │      │前開帳戶，才能查詢先前轉出之款項有│                                              │
│    │      │無匯回云云，使丙○○陷於錯誤，依指│                                              │
│    │      │示於97 年9月8日凌晨0時37分許，至高│                                              │
│    │      │雄市三民區○○○路中國信託銀行自動│                                              │
│    │      │櫃員機，依指示操作而匯款3萬元入曾 │                                              │
│    │      │鴻程所有上開銀行帳戶內。          │                                              │
├──┼───┼─────────────────┼───────────────────────┤
│4   │戊○○│「方小姐」及所屬該集團成員，97年9 │1.戊○○警詢筆錄（警卷第61頁）                │
│    │      │月7日22時，假冒東森購物台員工撥打 │2.戊○○匯款之交易明細表3張（警卷第69頁）     │
│    │      │電話向戊○○詐稱：因送貨員拿錯分期│3.臺中市警察局第六分局永福派出所金融機構聯防機│
│    │      │付款單，於97年9月8日凌晨0時許將重 │  制通報單（警卷第70頁）                      │
│    │      │複扣款，需前往自動櫃員機依其指示操│4.臺中市警察局第六分局永福派出所受理刑事案件報│
│    │      │作才能退款云云，致使戊○○陷於錯誤│  案三聯單（警卷第64頁）                      │
│    │      │，於97年9月7日22時40 分許，前往台 │5.內政部警政署反詐騙諮詢專線紀錄表（警卷第65  │
│    │      │中市○○路○段中國信託銀行自動櫃員│  頁）                                        │
│    │      │機，並依對方指示操作，而接續4次共 │6.臺中市警察局第六分局永福派出所受理詐騙帳戶通│
│    │      │存入現金9萬4千元入丁○○上開中國信│  報警示簡便格式表（警卷第67、68頁）          │
│    │      │託銀行帳戶內。                    │7.丁○○中國信託帳戶資料及交易明細（警卷二第  │
│    │      │                                  │  30-43頁）                                   │
└──┴───┴─────────────────┴───────────────────────┘
附錄本案論罪科刑法條：
刑法第339條：
  意圖為自己或第三人不法之所有，以詐術使人將本人或第三人
  之物交付者，處5年以下有期徒刑、拘役或科或併科1千元以下
  罰金。
  以前項方法得財產上不法之利益或使第三人得之者，亦同。
  前二項之未遂犯罰之。


司法院資訊處製作；財團法人民間司法改革基金會備份。
